---
title: "DQlab x efishery Data Challenge"
author: "by Soraya Rizka Keumala"
date: "23-06-2019"
output:
  html_document:
    df_print: paged
    highlight: tango
    theme: cosmo
    toc: yes
    toc_float:
      collapsed: no
  pdf_document:
    toc: yes
---

Report ini dibuat untuk mengikuti Data Challenge DQ Lab x efishery, Juni 2019.

Report ini mengandung Plotly. Untuk interactive visualization, dapat juga diliat di **Rpubs**: http://rpubs.com/sorayarizka/dqlabxefishery

_________________________________________________________


```{r setup, include=FALSE}
library(dplyr)
library(ggplot2)
library(plotly)
library(ggthemes)
library(GGally)
library(ggalt)
library(lmtest)
library(knitr)
```

## DATA PREPARATION

```{r}
a.konsum <- read.csv("data-perikanan-nasional/angkakonsumsiikan.csv")
a.benih <- read.csv("data-perikanan-nasional/jumlahproduksibenih.csv")
a.pembudi <- read.csv("data-perikanan-nasional/pembudidayaikannasional.csv")
a.olahan <- read.csv("data-perikanan-nasional/produkolahanikan.csv")
a.prodbudi <- read.csv("data-perikanan-nasional/produksibudidayanasional.csv")
a.perlakuan <- read.csv("data-perikanan-nasional/produksiperlakuanikannasional.csv")
```

Mengubah class `Tahun` dari integer ke factor

```{r}
a.konsum$Tahun <- as.factor(a.konsum$Tahun)
a.benih$Tahun <- as.factor(a.benih$Tahun)
a.pembudi$Tahun <- as.factor(a.pembudi$Tahun)
a.olahan$Tahun <- as.factor(a.olahan$Tahun)
a.prodbudi$Tahun <- as.factor(a.prodbudi$Tahun)
a.perlakuan$Tahun <- as.factor(a.perlakuan$Tahun)
```

**Daftar istilah**:

Volume: Volume produksi dihitung dalam bentuk berat basah ikan hasil tangkapan/budidaya
Pembudidaya: Orang yang melakukan budidaya ikan

_________________________________________________________

## REPORT

### Komoditas yang paling tinggi produksi budidayanya?

Data yang dipakai *produksibudidayanasional*, lalu diaggregate menurut variabel `NamaIkan` menggunakan *dplyr* sesuai dengan rata-rata produksi selama 2003-2012

```{r}
kom <- a.prodbudi %>%
  group_by(NamaIkan) %>%
  summarise(meanVol=round(mean(Volume),2))
kom <- na.omit(kom)
```

```{r}
ggplot(head(kom, 5), aes(x=0, xend=meanVol, y=reorder(NamaIkan, meanVol/1000), label=round(meanVol/1000, 2)))+
  geom_dumbbell(color="black", size=2)+
  geom_label(size=3)+
  xlim(0,10000)+
  labs(title="Rata-rata Vol. Produksi tahunan (dalam ribuan)", x="rata-rata volume produksi 2003-2012 (ribu)", subtitle="per komoditas, data 2003-2012", y="Komoditas", hjust=3)
```

**Kesimpulan**: Bandeng merupakan komoditas yang paling dominan, dengan rata-rata volume produksi pertahunnya 973.000. Disusul oleh gurame (12)

### 5 Provinsi dengan nilai produksi budidaya tertinggi?

Masih memakai data *produksibudidayanasional*, kali ini diaggregate menurut `NamaProvinsi`, lalu diurutkan dari provinsi yang memiliki rata-rata volume produksi terbesar

```{r}
prodbudi_total <- a.prodbudi[a.prodbudi$NamaIkan =="total",]

prodbudi_total <- prodbudi_total %>%
  group_by(NamaProvinsi) %>% 
  summarise(meanVolume=mean(Volume))

prodbudi_total2 <- prodbudi_total[order(-prodbudi_total$meanVolume),]
head(prodbudi_total2, 5)
```

**Kesimpulan**: Sulawesi Selatan, Jawa Barat, Sulawesi Tengah, Jawa Timur, dan NTT adalah 5 provinsi dengan volume produksi budidaya tertinggi.


### Trend budidaya ikan nasional?

Trend budidaya dapat dikur dengan banyaknya benih, volume olahan, banyaknya pembudidaya, dan volume produks budidaya. Karena ingin melihat trend historis, saya membuat tabel aggregate menurut tahun.

```{r}
indo.benih <- a.benih %>%
  group_by(Tahun) %>%
  summarise(indoJumlah=sum(Jumlah)) %>%
  mutate(var="benih")
indo.benih <- indo.benih[-1,]

indo.olahan <- a.olahan[a.olahan$JenisOlahan =="semua",]
indo.olahan <- indo.olahan %>%
  group_by(Tahun) %>%
  summarise(indoJumlah=sum(Volume)) %>%
  mutate(var="olahan")
indo.olahan <- indo.olahan[-c(1,2),]

indo.pembudi <- a.pembudi %>%
  group_by(Tahun) %>%
  summarise(indoJumlah=sum(Jumlah)) %>%
  mutate(var="pembudidaya")
indo.pembudi <- indo.pembudi[-1,]

indo.prodbudi <- a.prodbudi[a.prodbudi$NamaIkan =="total",]
indo.prodbudi <- a.prodbudi %>%
  group_by(Tahun) %>%
  summarise(indoJumlah=sum(Volume)) %>%
  mutate(var="prodbudi")

```

```{r}
com <- rbind(indo.benih, indo.olahan, indo.pembudi, indo.prodbudi)

trend.bud.nas <- ggplot(com, aes(Tahun, indoJumlah/1000000, group=var)) + #dalam juta
  geom_line()+
  facet_grid(var ~ .,scale="free_y")+
  labs(title="Trend Budidaya Ikan Nasional 2003-2012", y="Total (juta)")

trend.bud.nas
```

*Kesimpulan*: Jumlah pembudi daya dan jumlah produksi terus meningkat, namun jumlah benih dan volume produk olahan mengalami naik-turun, terutama tahun 2007 - 2012.

### Pertumbuhan Produksi menurut Pulau

Data yang diperoleh sebelumnya masih terbagi menurut provinsi. Dengan menggunakan function yang melihat ke angka pertama pada variabel `ProvinsiID`, saya membuat kolom baru yaitu `DaerahID` dan `Daerah` yang dibagi menurut pulau.

```{r}
reg <- a.prodbudi[a.prodbudi$NamaIkan =="total",]
reg$DaerahID <- substr(reg$ProvinsiID, 1, 1)
pulau <- function(x){
    if(x == 1){
      x <- "Sumatera"
    }else if(x == 3){
       x <- "Jawa"
     }else if(x ==2){
      x <- "Kepulauan Riau"
     }else if(x == 5){
       x <- "Bali-Nusa Tenggara"
     }else if(x == 6){
       x <- "Kalimantan"
     }else if(x == 7){
       x <- "Sulawesi"
     }else if(x == 8){
       x <- "Maluku"
    }else{
      x <- "Papua"}}

reg$Daerah <- as.factor(sapply(reg$DaerahID, pulau))
```

Membuat tabel aggregate berdasarkan variabel `Daerah` dan `Tahun`

```{r}
reg2 <- reg %>%
  group_by(Daerah, Tahun) %>%
  summarize(totalVol=sum(Volume))
```

```{r}
reg2.plot <- ggplot(reg2, aes(x=Tahun, y=totalVol, col=Daerah, group=Daerah))+
  geom_line()
reg2.plot
```

**Kesimpulan**: 

- Produksi budidaya Provinsi di pulau Sulawesi meningkat sangat tajam dalam 10 tahun.

- Budidaya ikan di Papua tidak terlalu populer

- Kepulauan Riau merupakan provinsi baru, jadi data masih sedikit.


_________________________________________________________

## INSIGHT

### Model regresi terhadap jumlah produk olahan

Seberapa berpengaruh jumlah pembudidaya dan produksi budidaya terhadap jumlah produk olahan ikan? Untuk menjawabnya saya menggunakan metode **regresi linear**

Variabel independen: jumlah pembudidaya, volume produksi budidaya (per provinsi, per tahun)

Variabel dependen: jumlah produk olahan (per provinsi, per tahun)

```{r}
prov.olahan <- a.olahan %>%
  group_by(Tahun, NamaProvinsi) %>%
  summarise(provOlahan=sum(Volume))
prov.olahan <- prov.olahan[prov.olahan$Tahun != "2001" & prov.olahan$Tahun != "2002",]

prov.pembudi <- a.pembudi %>%
  group_by(Tahun, NamaProvinsi) %>%
  summarise(provPembudi=sum(Jumlah))
prov.pembudi <- prov.pembudi[prov.pembudi$Tahun != "2001" & prov.pembudi$Tahun != "2002",]

prov.prodbudi <- a.prodbudi %>%
  group_by(Tahun, NamaProvinsi) %>%
  summarise(provProd=sum(Volume))
prov.prodbudi <- prov.prodbudi[prov.olahan$Tahun != "2001" & prov.prodbudi$Tahun != "2002",]

```

```{r}
t1 <- as.data.frame(prov.olahan$Tahun)
t2 <- as.data.frame(prov.olahan$provOlahan)
t3 <- as.data.frame(prov.pembudi$provPembudi)
t4 <- as.data.frame(prov.prodbudi$provProd)
regresi <- cbind(t1, t2, t3, t4)
colnames(regresi) <- c("Tahun", "Olahan", "Pembudidaya", "Produksi")
```

**Membuat Model regresi linear**

```{r}
library(lmtest)
model_reg <- lm(Olahan ~ Produksi + Pembudidaya, regresi)
model_reg$coefficients

summary(model_reg)
```
**Kesimpulan**: P-value yang didapatkan adalah lebih besar dari <0.05 dan Adjusted R square 0.4%, artinya **tidak ada korelasi** antara jumlah pembudidaya dan produksi terhadap jumlah produk olahan.


### Rasio Garis Pantai dan Volume Produksi (khusus perairan laut)

Apakah dengan luasnya garis pantai, produksi budidaya ikan laut juga semakin bertambah?

Kali ini saya menggunakan data lainnya (data garis pantai per provinsi) yang diambil dari Buku Statistik Sumber daya Laut dan Pesisir 2016, *Badan Pusat Statistik* (https://www.bps.go.id/publication/2016/12/20/9b1d875a713acca4d7c6d19c/statistik-sumber-daya-laut-dan-pesisir-2016.html) 

```{r}
rasio <- a.perlakuan[a.perlakuan$JenisPerairan == "Laut",]
rasio <- rasio[rasio$JenisPerlakuan == "semua",]
rasio <- rasio %>%
        group_by(ProvinsiID) %>%
        summarise(meanVol=mean(Volume))
```

```{r}
garis.pt <- read.csv("data-perikanan-nasional/garis pantai.csv")
rasio2 <- cbind(rasio, garis.pt)

rasio2$rasioVolGP <- as.numeric(rasio2$meanVol)/rasio2$GarisPantai
rasio2 <- rasio2[,-3]
rasio2$DaerahID <- substr(rasio2$ProvinsiID, 1, 1)
rasio2$Daerah <- as.factor(sapply(rasio2$DaerahID, pulau))
```

```{r}
a <- ggplot(rasio2, aes(x=meanVol/1000, y=GarisPantai, col=Daerah, name=NamaProvinsi))+
  geom_jitter()+
  labs(title="Rasio produksi vs garis pantai", x="Rata-rata produksi budidaya perairan laut (ribu)", y="Garis Pantai (km2)", subtitle="Per provinsi, data 2003-2012", hjust=3)

a
```

**Kesimpulan**L Ada provinsi yang memiliki garis pantai luas, namun produksi budidaya lautnya sedikit (Papua Barat), Namun ada juga banyak produksinya (cth: Maluku). Sumatra Utara & Jawa Timur merupakan provinsi yang garis pantainya kecil, namun produksi budidaya lautnya banyak.

Bila dibandingkan dengan grafik 5 Provinsi dengan jumlah produksi terbanyak di subbab sebelumnya, dimana Sulawesi Selatan dan Jawa Barat adalah provinsi yang paling banyak jumlah produksi budidaya (laut & umum), jumlah budidaya laut kedua provinsi tersebut tidak terlalu banyak (dalam grafik ini berada di kuadran bawah-tengah).


### Kesenjangan produksi budidaya antar daerah

```{r}
reg1 <- reg %>%
  group_by(Daerah) %>%
  summarize(meanVol=mean(Volume))

reg1$percMeanVol <- reg1$meanVol/sum(reg1$meanVol)
pie(reg1$meanVol, labels=names(table(reg1$Daerah)), col=topo.colors(8))
```

**Kesimpulan**: Sulawesi merupakan pulau dengan jumlah produksi budidaya terbesar, disusul Bali-Nusa Tenggara, dan Jawa. Meski Sumatera adalah pulau dengan jumlah penduduk ke-2 terpadat setelah jawa, budidaya tidak terlalu populer.

## SUMBER

- Daftara Istilah Perikanan, *Badan Pusat Statistik* https://www.bps.go.id/subject/56/perikanan.html#subjekViewTab1
- Statistik Sumber daya Laut dan Pesisir 2016, *Badan Pusat Statistik* (https://www.bps.go.id/publication/2016/12/20/9b1d875a713acca4d7c6d19c/statistik-sumber-daya-laut-dan-pesisir-2016.html) 

## GITHUB LINK

Rmarkdown dapat didownload di https://github.com/soraya-rk/dqlabxefishery
